臺灣高等法院民事判決
110年度重上字第427號
上  訴  人  林俊翰
            林俊樂
            林俊宏
共      同
訴訟代理人  張仁興律師
被  上訴人  林銀波
訴訟代理人  蕭琪男律師
            陳柏豪律師        
            劉純增律師
上列當事人間請求拆屋還地等事件，上訴人對於中華民國110年3
月18日臺灣新北地方法院109年度重訴字第459號第一審判決提起
上訴，本院於111年2月15日言詞辯論終結，判決如下：
    主      文
上訴駁回。
第二審訴訟費用由上訴人負擔。
    事實及理由
一、被上訴人主張：伊與上訴人林俊翰、林俊樂、訴外人林舜言
    分別為坐落新北市○○區○○段000○00000地號土地（下合稱系
    爭土地）之共有人之一，應有部分如原判決附表一所示，上
    訴人均為林舜言之子，詎林舜言未經系爭土地全體共有人同
    意，於民國64年間興建門牌號碼新北市○○區○○路0段0號之未
    辦保存登記建物（下稱系爭建物），擅自占用系爭土地如原
    判決附圖（下稱附圖）所示編號257⑷部分面積19平方公尺、
    編號257-1⑴部分面積34平方公尺，林舜言嗣於93年間將系爭
    建物事實上處分權讓與上訴人，爰依民法第767條第1項前段
    、第821條規定，請求上訴人拆除系爭建物並返還占用土地
    予全體共有人，另上訴人無權占有系爭土地受有相當於租金
    之不當得利，依民法第179條規定，請求上訴人返還不當得
    利新臺幣（下同）26萬0,133元及自起訴狀繕本送達翌日即1
    09年5月29日起至清償日止，按年息5%計算之利息，暨至返
    還土地之日止按月給付4,944元等語（被上訴人其餘請求經
    原審判決駁回，未據其上訴，不在本院審理範圍，茲不贅述
    ）。
二、上訴人則以：兩造先祖林得來生前已將系爭土地連同鄰地之
    同段000、000-0地號土地（下稱同段000、000-0地號土地）
    ，分配由四大房子孫各自使用如原判決附件一（下稱附件一
    ）所示各區塊，林得來於41年間過世，四大房於45年間取得
    系爭土地全部後，仍按原分配範圍繼續使用，而成立默示分
    管協議，被上訴人係二房林錦定之孫，上訴人則係三房林秋
    煙之孫，數十年來未有爭議，嗣於64年間因政府辦理道路拓
    寬而徵收土地，伊之父親林舜言始拆除舊屋而興建系爭建物
    ，未逾越原分管協議範圍，且自64年間迄今歷時數十年，亦
    成立新的默示分管協議，伊受讓系爭建物占有系爭土地有合
    法權源。況被上訴人早於68年9月間即取得系爭土地應有部
    分，其建物亦占有使用系爭土地，前於原法院104年度重訴
    字第116號分割共有物事件（下稱他案分割訴訟）也主張有
    分管協議存在，現卻提起本訴，實有權利濫用、違反誠信原
    則之情形等語，資為抗辯。
三、原審判決上訴人一部敗訴，上訴人就其敗訴部分提起上訴，
    聲明：㈠原判決不利於上訴人之部分廢棄。㈡上開廢棄部分，
    被上訴人於第一審之訴及假執行之聲請均駁回。被上訴人答
    辯聲明：上訴駁回。
四、系爭土地原為兩造之共同先祖林得來與其堂弟林繼河所共有
    ，被上訴人為林得來二子之子孫，上訴人為林得來三子之子
    孫（林繼河之權利於45年間出售予兩造祖父林秋煙、林錦定
    等），系爭土地過往即64年間徵收以前使用情形如附件一，
    現在即64年間徵收以後使用情形如原判決附件二（下稱附件
    二），被上訴人與上訴人林俊翰、林俊樂及上訴人之父林舜
    言均為系爭土地共有人，林舜言於64年間興建系爭建物，嗣
    於93年間將事實上處分權讓與上訴人共有，系爭建物占用系
    爭土地如附圖所示編號257⑷部分面積19平方公尺、編號257-
    1⑴部分面積34平方公尺之事實，有上訴人之戶籍資料、兩造
    之派下系統表（見調字卷第91頁、第115至116頁）、系爭土
    地登記謄本（見調字卷第19至22頁、第23至30頁；原審卷第
    207至216頁；本院卷一第271至273頁、481至489頁）、系爭
    土地使用狀況對照說明圖示（見調字卷第129、130、137、1
    38頁）、原法院107年度家繼字第38號判決書影本、臺灣臺
    北地方法院（下稱臺北地院）49年度易字第1690號判決書暨
    確定證明書影本（見本院卷一第143至157頁）及系爭建物房
    屋稅籍證明書、移轉證明為證（見原審卷第43至49頁、第20
    3、205頁），且經原審至現場履勘屬實，並囑託地政機關實
    地測量後製作土地複丈成果圖即附圖在卷可稽（見原審卷第
    85至91頁、第121至123頁），並為兩造所不爭執（見本院卷
    一第3至5頁、第132、133頁）。
五、本院之判斷：　　
　　被上訴人主張上訴人之系爭建物無權占有系爭土地，依民法
    第767條第1項前段、第821條規定、第179條規定，請求拆除
    系爭建物後返還土地並給付不當得利，為上訴人所拒絕，並
    以前詞置辯。經兩造同意後簡化本件爭點項目（見本院卷一
    第133頁）：㈠上訴人之系爭建物占用系爭土地，是否因兩造
    之被繼承人間有分管協議存在，而屬有權占有？㈡被上訴人
    提起本訴，有無權利濫用或違反誠信原則之情形？㈢被上訴
    人請求上訴人給付不當得利26萬0,133元本息及至返還之日
    止，按月給付4,944元，有無理由？茲分述如下：　
  ㈠系爭土地共有人間並無默示分管協議存在：
　⒈按共有物分管之約定，不以書面為必要，倘共有人間實際上
　  劃定使用範圍，對各自占有管領之部分，互相容忍，對於他
　  共有人使用、收益各自占有之土地，未予干涉，已歷有年所
　  ，固可認有默示分管契約之存在。惟共有人協議分管共有物
　  ，如共有人分管之特定部分，因不可歸責於雙方當事人之事
    由致不能為使用收益，且已不能回復者，依民法第225條第1
    項、第266條第1項規定，各共有人即免其提供共有物特定部
　  、分予他共有人使用收益之義務，分管契約當然從此歸於消
　  滅。又分管契約之存在不影響共有人分割共有物之請求權，
　  分割共有物有終止分管契約之意思。
　⒉上訴人雖主張林得來生前即將系爭土地分配由四大房子孫各
    自使用，林得來於41年間過世，其四大房子孫自45年間取得
    系爭土地全部後，仍按原分配範圍繼續使用，而成立默示分
    管協議云云（見本院卷二第68頁）。然系爭土地原為林得來
    與其堂弟林繼河所共有，已如前述，兩造之祖父等人遲至45
    年間始向林繼河買受系爭土地應有部分，並依臺北地院49年
    度易字第1690號判決（49年10月11日判決後確定）取得該部
    分所有權，林得來顯無於其生前單獨將系爭土地全部分配予
    四大房子孫使用之權限，且兩造之祖父等人依民法第759條
    規定，係於49年間法院判決確定後始取得系爭土地全部，亦
    無從於45年間買受時即以土地共有人身分成立默示分管協議
    ，是上訴人前述主張，已難採信。
  ⒊查系爭土地過往即64年間徵收以前使用情形如附件一，現在
    即64年間徵收以後使用情形如附件二，已如前述，將兩者互
    為比對，不同之處如下：
　⑴附件一所示藍色區塊原為大房使用，附件二所示藍色區塊現
    由二房之被上訴人出租他人使用。
　⑵附件一所示淺藍色區塊原由三房之上訴人使用，因道路拓寬
    徵收，重建系爭建物，並減縮範圍如附件二淺藍色區塊，仍
    由三房之上訴人使用。
　⑶附件一所示紅色區塊原由四房使用，因道路拓寬徵收拆除房
    屋，並減縮範圍如附件二所示黃色區塊現由二房之被上訴人
    一併出租他人使用。
　　綜上，除原三房使用範圍減縮並重建系爭建物外，原大房使
    用部分已變更為二房間接占有，原四房使用部分房屋已拆除
    未再使用，並已變更為二房間接占有。縱認林得來之四大房
    子孫即兩造之被繼承人曾經默示成立分管協議，因系爭土地
    於64年間因道路拓寬辦理徵收後，各共有人間在客觀上已顯
    非依原約定分管範圍使用收益，參照前述說明，原分管協議
    亦已消滅。
  ⒋上訴人另主張自64年間迄今歷時數十年，亦成立新的默示分
    管協議乙節，被上訴人雖抗辯此為新攻擊或防禦方法（見本
    院卷二第69頁），然此係因上訴人主張默示分管協議之時點
    尚未明確，經本院依民事訴訟法第199條規定行使闡明後，
    上訴人始為前述主張，其並未逾越本件爭點第㈠項之內容，
    非屬新攻擊或防禦方法，先予敘明。經查：64年間因道路拓
    寬而徵收後，四房之共有人已遷離臺北未繼續在系爭土地居
    住使用，此由上訴人提出之附件二之記載即可得知（見調字
    卷137頁），已遷離之四房共有人如何對於系爭土地占有現
    況予以容忍，對於他共有人使用、收益各自占有之土地，未
    予干涉，未見上訴人舉證說明，已屬無據。況上訴人主張共
    有人間之分管協議標的除系爭土地外，尚包括系爭土地同段
    000、000-0地號土地在內（見調字卷第100、129頁；原審卷
    第98頁；本院卷一第97頁），系爭000地號土地先後於107年
    10月5日、108年2月15日、108年10月15日經法院判決共有物
    分割；系爭000-0地號土地亦先後於107年10月5日、107年11
    月17日、108年2月15日、108年10月15日經法院判決共有物
    分割，有前揭系爭土地之登記謄本附卷可參，系爭土地同段
    000地號土地，亦由他案分割訴訟判決確定分割在案，有他
    案分割訴訟判決書查詢資料在卷可憑（見本院卷一第199至2
    10頁），並經本院調閱他案分割訴訟卷宗審核屬實，在系爭
    土地部分之應有部分經法院判決分割及同段000地號土地業
    經法院判決全部分割之情形下，依上開說明，縱原有分管協
    議存在，亦可認共有人早有終止分管協議之意思，是上訴人
    此部分主張，亦屬無據。故上訴人主張系爭建物占有系爭土
    地係基於分管協議而屬有權占有云云，要無可採。　　
　㈡被上訴人提起本訴並無權利濫用或違反誠信原則之情事：
　  被上訴人雖曾於他案分割訴訟陳述，包含系爭土地等7 筆土
　  地，祖先把上面土地分成四大房共有，但有分配特定土地由
　  各共有人使用等語（見他案分割訴訟卷一第350 頁反面）。
　  ，然查，系爭土地共有人間並無默示分管協議存在，縱先前
　  曾成立默示分管協議，嗣後亦因徵收、分割而消滅，均詳見
　  前述，是被上訴人於本件主張土地有分割、徵收，不能認為
    分管協議繼續有效存在等語（見本院卷第131 頁），應屬可
    採。況上訴人林俊翰於原地院108年度訴字第1606號事件審
    理時，就系爭土地同段000地號土地判決分割後之000-0地號
    土地，亦曾表示共有人間並無分管協議存在（見本院卷一第
    160、161頁），自不因被上訴人先前於他案分割訴訟所為陳
    述，致妨礙其提起本訴。又被上訴人雖有如附件二所示占用
    系爭土地部分之事實，本件既查無分管協議存在，嗣後被上
    訴人亦有遭其他共有人請求拆屋還地之可能，故難認被上訴
    人提起本訴係以損害上訴人為主要目的，則被上訴人請求上
    訴人拆屋還地，尚屬合法權利之行使，難認有權利濫用或違
    反誠信原則之情事。
　㈢上訴人應給付不當得利26萬0,133元本息及至返還之日止，按
    月給付4,944元：
　⒈上訴人之系爭建物無權占有系爭土地，為無法律上原因而受
    有使用土地之利益，致被上訴人受有損害，則被上訴人依民
    法第179條規定請求上訴人返還起訴前回溯5年相當於租金之
    不當得利本息，及自起訴後至返還土地之日止，按月給付之
    不當得利，洵屬有據。又上訴人在原審主張被上訴人亦屬無
    權占有系爭土地，應返還不當得利而為抵銷抗辯部分，業經
    原判決認定有理由而予以抵銷在案，上訴人亦已陳明捨棄此
    項內容（見本院卷第132頁），合先敘明。　
　⒉關於被上訴人得請求之不當得利金額，業經原判決綜合審酌
    系爭土地客觀情形後，認以系爭土地申報地價年息10%為適
    當，並詳載計算式如原判決附表二、三所示（見原判決第8
    至10頁、第12至17頁），並有系爭土地自104年至109年之申
    報地價資料附卷可參（見本院卷二第57至63頁、第73至75頁
    ），且兩造對於上述附表之計算式均表示無意見（見本院卷
    二第68頁），本院此部分意見與原判決相同，爰依民事訴訟
    法第454條第2項規定予以援用，不再贅述。
六、綜上所述，被上訴人依民法第767條第1項前段、第821條規
    定、第179條規定，請求上訴人將系爭建物拆除後返還伊及
    其他共有人全體，並給付伊26萬0,133元自起訴狀繕本送達
    翌日即109年5月29日起至清償日止，按年息5%計算之利息，
    暨自109年5月29日起至返還土地之日止，按月給付伊4,944
    元，自屬正當，應予准許。從而原審為上訴人敗訴之判決，
    並無不合。上訴論旨指摘原判決不當，求予廢棄改判，為無
    理由，應駁回上訴。
七、本件事證已臻明確，兩造其餘之攻擊或防禦方法及所用之證
    據，經本院斟酌後，認為均不足以影響本判決之結果，爰不
    逐一論列，附此敘明。
八、據上論結，本件上訴為無理由，依民事訴訟法第449條第1項
    、第78條、第85條第1項前段，判決如主文。
中　　華　　民　　國　　111 　年　　3 　　月　　1 　　日
                  民事第二十五庭
                      審判長法  官  謝碧莉
                            法  官  林晏如
                            法  官  林俊廷
正本係照原本作成。
如不服本判決，應於收受送達後20日內向本院提出上訴書狀，其
未表明上訴理由者，應於提出上訴後20日內向本院補提理由書狀
（均須按他造當事人之人數附繕本）上訴時應提出委任律師或具
有律師資格之人之委任狀；委任有律師資格者，另應附具律師資
格證書及釋明委任人與受任人有民事訴訟法第466條之1第1項但
書或第2項所定關係之釋明文書影本。如委任律師提起上訴者，
應一併繳納上訴審裁判費。
中　　華　　民　　國　　111 　年　　3 　　月　　1 　　日
  　　　　　　　　　　　　　書記官  葉國乾